臺灣苗栗地方法院民事判決　　　　　　　 94年度簡上字第2號
上　訴　人　甲○○
訴訟代理人　陳淑芬律師
被 上 訴人　乙○○
　　　　　　　　　　　　號
上列當事人間請求拆屋還地事件，上訴人對中華民國93年11月23
日本院苗栗簡易庭93年度苗簡字第257 號第1 審判決提起上訴，
本院於94年3 月28日言詞辯論終結，判決如下：
    主     文
原判決廢棄。
被上訴人在第一審之訴及假執行之聲請均駁回。
第一、二審訴訟費用由被上訴人負擔。
    事實及理由
一、被上訴人主張：苗栗縣頭份鎮○○段第603 地號土地（下稱
    「系爭土地」），面積8.02平方公尺，所有權全部均屬被上
    訴人所有，詎上訴人無正當占有權源，竟在系爭土地內興建
    房舍，非法占用面積達7.2 平方公尺。又訴外人張秀春於民
    國91年9 月24日，已將系爭土地贈與被上訴人，並在對苗栗
    縣政府確認優先承買權存在事件訴訟繫屬以前，辦理系爭土
    地之所有權移轉登記，則上訴人縱有優先承買權存在，被上
    訴人仍得基於所有權請求上訴人返還所有物。爰依民法第76
    7 條之規定，訴請上訴人返還系爭土地。
二、上訴人則以坐落苗栗縣頭份鎮（重測前）斗換坪第25-53 地
    號土地，原為苗栗縣政府所有，而由訴外人李文宏向苗栗縣
    政府承租建築房屋共96平方公尺，上訴人於79年5 月14日，
    向訴外人李文宏購買地上建築物房屋及土地承租權，78年間
    ，被上訴人之父張秀春向苗栗縣政府購買上開第25-53 地號
    土地，苗栗縣政府將訴外人即原承租人李文宏所承租之苗栗
    縣斗換坪段第25－53地號（重測後為苗栗縣頭份鎮○○段
    597 地號，面積11.37 平方公尺），分割增加第25－57地號
    （重測後為苗栗縣頭份鎮○○段603 地號，面積為8.02平方
    公尺）即系爭土地及25－58地號土地（重測後為苗栗縣頭份
    鎮○○段604 地號，面積76平方公尺）地號。依土地法第
    104 條第1 款規定，基地出賣時，地上權人、典權人或承租
    人有依同樣條件優先購買權，苗栗縣政府出售系爭土地予張
    秀春時未通知承租人李文宏，經鈞院以91年度簡上字第52號
    確定判決確認上訴人對苗栗縣政府，就重測前苗栗縣頭份鎮
    ○○○段第25-57 地號土地即系爭土地有優先承買權存在，
    上訴人已向苗栗縣政府申請購買。又被上訴人係於91年9 月
    24日因其父張秀春贈與取得，依民法第410 條、第411 條之
    規定，贈與人對於受贈人負其責任。是被上訴人既是繼受取
    得系爭土地，而非原始取得，則被上訴人之權利應不得大於
    前手張秀春之權利。且被上訴人行使權利應受民法第148 條
    第1 項及最高法院71年台上字第737 號判例之拘束等語，資
    為抗辯。
三、本件原審對於被上訴人之請求，判決被上訴人全部勝訴，並
    為附條件假執行之宣告，上訴人全部聲明不服，求為廢棄原
    判決，並駁回被上訴人在第一審之訴及其假執行之聲請；被
    上訴人則求為判決駁回上訴。
四、兩造不爭執之事實：
（一）前案訴外人張秀春與上訴人間之拆屋還地事件（本院90年
      度苗簡字第410 號），業經張秀春於第二審（本院91年度
      簡上字第58號）撤回起訴。
（二）上訴人主張分割前苗栗縣頭份鎮○○○段第25之53地號土
      地，原係訴外人李文宏向苗栗縣政府所承租用以建築房屋
      ，門牌號碼為苗栗縣頭份鎮○○○路531 號，租賃期間自
      78 年1月1 日起至80年12月31日止，嗣苗栗縣政府於78年
      9 月13日將上開25之53地號，面積96平方公尺，分割為25
      之53地號，面積13平方公尺（重測後為苗栗縣頭份鎮○○
      段597 地號）、25之57地號，面積7 平方公尺（重測後為
      同段603 地號、面積8 點02平方公尺）、25之58地號，面
      積76平方公尺（重測後為同段604 地號），並於78年12月
      14日將其中分割後25之53、25之57地號土地出售予訴外人
      張秀春，惟並未於出售時將出賣條件通知訴外人李文宏；
      另李文宏於79年5 月14日將其所有上開房屋及所坐落25
      之53地號96平方公尺土地之使用權全部，以新台幣（下同
      ）80萬元價格出售予上訴人。張秀春則於91年9 月24日將
      系爭603 地號土地贈與被上訴人。
（三）苗栗縣頭份地政事務所91年1 月7 日土地複丈成果圖標示
      Ｂ—Ｂ１—Ｃ１—Ｆ—Ｃ範圍內，面積7.2 平方公尺土地
      上之地上物為上訴人所有。
（四）上訴人就系爭苗栗縣頭份鎮○○段第603 號土地、對訴外
      人苗栗縣政府，有優先購買權存在，已經本院91年度簡上
      字第52號判決確定。
五、得心證之理由：
本件兩造所爭執之處，應在於：
（一）上訴人就系爭603 號土地對訴外人苗栗縣政府之優先購買
      權，是否得對抗本件被上訴人？
    (1)按「土地與房屋為各別不動產，各得單獨為交易之標的，
      且房屋性質上不能與土地使用權分離而存在，亦即使用房
      屋必須使用該屋之基地，故基地租賃權與該地上建物有不
      可分性，丙既依買賣關係而合法占有房屋，雖尚未取得房
      屋所有權，然繼續使用土地，則該基地租賃權亦應隨建物
      之合法移轉占有而移轉與丙」，司法院（73）廳民1 字第
      465 號研究意見可參。查系爭基地原係訴外人李文宏向訴
      外人苗栗縣政府所承租用以建築房屋，門牌號碼為苗栗縣
      頭份鎮○○○路531 號，租賃期間自78年1 月1 日起至80
      年12月31日止，嗣苗栗縣政府於78年9 月13日將原25 之
      53地號，面積96平方公尺，分割為25之53地號，面積13
      平方公尺（重測後為苗栗縣頭份鎮○○段597 地號）、25
      之57地號，面積7 平方公尺（重測後為同段603 地號、面
      積8 點02平方公尺即系爭土地）、25之58地號，面積76
      平方公尺（重測後為同段604 地號），並於78年12月14日
      將其中分割後25之53、25之57地號土地出售予訴外人張秀
      春；另李文宏於79年5 月14日將其所有上開房屋及所坐落
      25之53地號96平方公尺土地之使用權全部，以80萬元價格
      出售予上訴人。則上訴人既依買賣關係而合法占有房屋，
      雖其房屋為未辦保存登記建物，而尚未取得房屋所有權，
      然上訴人繼續使用系爭土地，則該系爭基地租賃權亦應隨
      建物之合法移轉占有而移轉與上訴人，是上訴人即取得系
      爭基地之承租人地位。
    (2)次按土地法笫104 條第1 項規定，承租人於基地出賣時，
      有依同樣條件優先購買之權。出賣人如未通知優先購買權
      人，而與第三人訂立買賣契約者，依同條第2 項規定，其
      契約不得對抗優先購買權人。亦即該項以買賣為原因而成
      立之物權移轉行為對承租人不生效力，故承租人之優先購
      買權具有物權之效力（最高法院67年台上字第479 號判例
      意旨參照）。出賣人（即出租人）與基地買受人即不得主
      張於其買賣成立並辦理基地所有權移轉登記後，承租人之
      優先購買權即歸於消滅。此項效力，不因買受人買受基地
      後，已輾轉移轉土地所有權於第三人而有異。（司法院（
      83 ）院 台廳民1 字第11005 號之研究意見可參）。
    (3)查上訴人就系爭土地，對訴外人苗栗縣政府有優先購買權
      存在，業經本院91年度簡上字第52號判決確定，為兩造所
      不爭執，復經本院依職權調閱本院91年度簡上字第52號全
      卷查核屬實。揆諸前揭說明，上訴人之優先購買權具有物
      權效力，出賣人即出租人苗栗縣政府與系爭基地之買受人
      張秀春不得主張於其買賣成立並辦理基地所有權移轉登記
      後，承租人即上訴人之優先購買權即歸於消滅。此項效力
      ，不因買受人即張秀春買受系爭基地後，又輾轉移轉土地
      所有權於第三人即本件被上訴人而有異，即上訴人仍得對
      被訴人主張優先購買權。
（二）若上訴人之優先購買權得對抗被上訴人，則上訴人占有系
      爭603 地號7.2 平方公尺土地，是否即為有權占有？
    (1)按「基地出賣時，地上權人、典權人或承租人有依同樣條
      件優先購買之權，土地法第104 條第1 項前段定有明文。
      此所謂『優先購買權』，係指成立買賣契約之形成權而言
      ，亦即學說上所稱之『先買權』或『先買特權』，依同條
      第2 項後段『出賣人未通知優先購買權人而與第三人訂立
      買賣契約者，其契約不得對抗優先購買權人』之規定，該
      優先購買權，具有物權效力。果黃００妃確有前述具物權
      效力之優先購買權，具未經其放棄或有何喪失之原因，並
      表明願以王０村與被上訴人間買賣土地同樣條件購買系爭
      土地，則依此形成權行使之結果，被上訴人能否主張上訴
      人為無權占有系爭土地，而訴請上訴人拆屋還地，給付相
      當租金之損害金或遷離系爭房地，即非無疑。」，有最高
      法院91年度台上字第1033號判決意旨可參。是具有物權效
      力之優先購買權人，如未經其放棄或有何喪失之原因，一
      旦表示行使優先購買權，依其形成權行使之結果，即為有
      權占有。
    (2)經查上訴人於93年9 月10日業經向訴外人即原出賣人苗栗
      縣政府行使系爭土地之優先購買權，有申請書1 紙附卷可
      稽，是上訴人並未放棄該具物權效力之優先購買權，揆諸
      前揭說明，該優先購買權係形成權，無待於訴外人苗栗縣
      政府允諾，兩造方有買賣契約存在，即該優先購買權一經
      行使，訴外人苗栗縣政府即受拘束，且應認定上訴人得對
      被上訴人主張系爭土地之原優先購買權，是上訴人有權占
      有，故被上訴人訴請上訴人拆屋還地，並無理由。
（三）從而原審判決上訴人應將坐落系爭土地內，如附圖即苗栗
      縣頭份地政事務所91年1 月7 日土地複丈成果圖標示Ｂ—
      Ｂ１—Ｃ１—Ｆ—Ｃ範圍內，面積7.2 平方公尺土地上之
      地上物拆除，並將該土地交還與被上訴人，而為上訴人敗
      訴之判決，尚有未合。被上訴人之訴，為無理由，應予駁
      回。上訴人請求廢棄改判，為有理由，爰由本院予以廢棄
      改判如主文第2 項所示。
（四）本件判決之基礎已臻明確，兩造其餘之攻擊防禦方法及舉
      證，核與判決無影響，無一一審究之必要，併此敘明。
六、結論：本件上訴人之上訴為有理由，依民事訴訟法第436 條
    之1第3項、第450條、第78條，判決如主文。
中　　華　　民　　國　　94　　年　　4 　　月　　11　　日
                  民事庭審判長法　官　張淑芬
                              法  官  吳振富
                              法  官  林靜雯
以上正本係照原本作成
不得上訴。
中　　華　　民　　國　　94　　年　　4 　　月　　11　　日
                              書記官　劉碧雯
